【裁判字號】    98,訴,112
【裁判日期】    980324
【裁判案由】    殺人未遂
【裁判全文】
臺灣高雄地方法院刑事判決               98年度訴字第112號
公  訴  人  臺灣高雄地方法院檢察署檢察官
被      告  丙○○
                    現另案於臺灣高雄第二監獄執行中
指定辯護人  本院公設辯護人馬碩遠
上列被告因殺人未遂案件，經檢察官提起公訴（97年度偵字第23
498號），本院判決如下：
    主  文
丙○○犯傷害罪，累犯，處有期徒刑捌月。
    事  實
一、丙○○曾因施用毒品案件，經臺灣高等法院高雄分院以89年
    度上易字第1317號判處有期徒刑7 月確定，於民國91年5 月
    25日執行完畢，復因施用毒品案件，經本院以91年度易字第
    3004號判處有期徒刑8 月確定，並於93年1 月4 日縮刑期滿
    執行完畢。詎丙○○仍不知悔改，因其於97年8 月21日11時
    10分許，在其住家附近之高雄縣阿蓮鄉○○路138 巷內，為
    休假中之高雄縣政府警察局湖內分局偵查隊小隊長乙○○發
    現，乙○○即上前出示警察證件並予以盤查，丙○○當時正
    因案而經臺灣高雄地方法院檢察署發布通緝中，乃向乙○○
    謊稱其係「黃延齡」（即丙○○之弟），然乙○○察覺其真
    實身分應為通緝犯丙○○，即以電話聯絡湖內分局阿蓮分駐
    所員警到場支援，丙○○見事跡敗露，即翻牆逃離現場，乙
    ○○亦翻牆從後追趕，在阿蓮鄉公所旁小巷內將丙○○撲倒
    在地〔乙○○即因而受有雙手手肘擦傷（左手6 ×4 公分、
    右手5 ×4 公分）之傷害（該部分傷害非丙○○造成）〕，
    詎丙○○為脫免逮捕，雖明知丙○○係依法執行逮捕通緝犯
    勤務之司法警察官，仍基於傷害及妨害公務之犯意，以雙手
    掐住乙○○脖子，且順勢起身呈坐姿，並前後推動乙○○頭
    部，欲推乙○○頭部撞擊牆壁，其掐住乙○○脖子時間前後
    共達10餘秒，欲藉以迫使乙○○將其放開，而以此方式對乙
    ○○當場施以強暴，並致乙○○受有左頸挫傷（長6 公分、
    寬2 公分）之傷害。此時因乙○○亦伸手掐住丙○○脖子，
    迫使丙○○鬆手，並迅速往坐落於該巷內之丁○○○屋內逃
    逸，乙○○立即起身上前追捕，經與丙○○一陣拉扯後，始
    與獲報趕來支援之員警共同制伏丙○○。
二、案經乙○○訴由高雄縣政府警察局湖內分局報請臺灣高雄地
    方法院檢察署檢察官偵查起訴。
    理  由
壹、證據能力部分
一、按被告以外之人於偵查中向檢察官所為之陳述，除顯有不可
    信之情況者外，得為證據，刑事訴訟法第159 條之1 第2 項
    定有明文，本案證人即告訴人乙○○、證人吳燕花於偵查中
    之陳述，業經其等於證述前具結，亦無證據顯示檢察官在偵
    查時有不法取供之情形，且據證人做成證據之外部情狀，亦
    無證據顯示上開證述有顯不可信之情況，揆諸首揭說明，上
    開證人於偵查中之證述應有證據能力。
二、次按刑事訴訟法第159 條之4 規定：「除前3 條之情形外，
    下列文書亦得為證據：(一)除顯有不可信之情況外，公務員職
    務上製作之紀錄文書、證明文書。(二)除顯有不可信之情況外
    ，從事業務之人於業務上或通常業務過程所須製作之紀錄文
    書、證明文書。」此因從事業務之人在業務上或通常業務過
    程製作之上開文書，係於通常業務上不間斷而規律之記載，
    一般均有會計等人員校對，記錄時亦無預見日後將作為證據
    之偽造動機，其虛偽之可能性較小，且如讓製作者以口頭方
    式在法庭上再重述過去之事實或數據，實際上有其困難，二
    者具有一定程度之不可代替性，是除非有顯不可信之情況外
    ，上開業務文書應均具有證據能力。查卷附告訴人乙○○之
    長佑醫院、高新醫院病歷資料各1 份，係醫師於例行性之業
    務過程中，基於觀察或發現而當場或即時之記載，雖屬被告
    以外之人於審判外之陳述，惟醫師於製作該文書時，並無日
    後將遭做為證據使用之預期，是該份紀錄應係就當時業務情
    形而為忠實之紀錄，而無顯不可信之情事，依刑事訴訟法第
    159 條之4 第2 款之規定，自得為證據。
貳、實體部分
一、訊據被告固坦承其經告訴人出示證件並盤查後乘隙逃走，被
    告訴人追上撲倒在地，其並有出手碰觸告訴人脖子致告訴人
    乙○○脖子受傷之行為，惟矢口否認有以雙手掐住告訴人脖
    子之行為，並否認有何妨害公務犯行，辯稱：伊當時只是出
    手要撥開乙○○，並沒有掐乙○○脖子，又其不知道這樣是
    否是妨害公務云云。經查：
  (一)被告於前揭時間、地點，巧遇告訴人即正在休假中之高雄縣
    政府警察局湖內分局偵查隊小隊長乙○○，因告訴人發現被
    告形跡可疑，即上前詢問被告身分，被告向告訴人聲稱其為
    「黃延齡」，惟此時告訴人辯認出被告係因搶奪、毒品等案
    件遭通緝之丙○○，即撥打電話呼叫阿蓮分駐所員警至現場
    支援等事實，為被告所不爭執，且經告訴人即證人乙○○於
    偵查、本院審理時分別證述明確（見偵卷第31頁，本院卷二
    第54頁）。另被告係因犯詐欺及毒品案件，經本院分別以95
    年度簡上字第1191號、96年度易字第1005號判處有期徒刑4
    月、7 月確定，並經本院以97年度聲減字第298 號定應執行
    有期徒刑5 月確定，又因毒品案件，經本院以96年度簡字第
    6571號判處有期徒刑5 月確定，經檢察官通知被告，其並未
    到案接受執行；又被告因涉及搶奪及毒品案件，由臺灣高雄
    地方法院檢察署以97年度偵字第13616 、14715 號及97年度
    毒偵字第4825號偵查中，嗣被告經通知均未到案，而為臺灣
    高雄地方法院檢察署發布通緝等節，亦有臺灣高等法院被告
    前案紀錄表1 份在卷可參。從而，上開事實均堪以認定。
  (二)又被告趁告訴人呼叫員警前來支援時，即往死巷內逃逸，並
    攀越圍牆至阿蓮鄉公所旁之巷子內，告訴人則尾隨被告身後
    追逐，至民眾丁○○○住家附近追上被告，旋即將被告撲倒
    等情節，亦經證人即告訴人乙○○於本院審理時證述屬實（
    見本院卷二第54頁），且為被告供述甚明，另有告訴人於審
    判時當庭手繪之案發現場平面圖1 張在卷可參（見本院卷二
    第35頁），亦堪認定。又從告訴人撲倒並壓制被告，造成自
    己雙手手肘擦傷，而被告遭告訴人壓制後，又突然反抗，出
    手掐住告訴人脖子，於此時被告並順勢起身成坐姿，並推動
    告訴人頭部，意圖推告訴人頭部撞擊牆壁，被告掐住告訴人
    脖子前後共約10餘秒時間，後因告訴人亦出手反掐被告脖子
    ，被告始放開告訴人，再度轉身逃逸等情節，亦經證人即告
    訴人乙○○於審判中證稱：其當時將被告撲倒在地後，被告
    是呈仰躺的姿勢，其則雙手手肘靠地，制住被告胸部，不讓
    被告起來，其手肘上的傷就是因此造成的等語（見本院卷第
    57頁）；又證稱：被告當時迅速以手掐住其脖子，其當下就
    沒力了，被告即起身，還推其頭部去撞牆壁，被告前後掐其
    脖子的時間大約10餘秒，其眼睛充血，差點不能呼吸，就出
    手反掐被告脖子，其一掐被告就放手了，之後被告就往屋內
    逃逸，其再追過去撲倒被告，二人扭打一陣後，支援的警力
    就來到現場了等語明確（見本院卷第54至56頁）。此外，告
    訴人因受有前揭雙手手肘擦傷、頸部挫傷等傷害，於事發後
    立刻前往長佑醫院就診，經診斷結果證實其受有「雙手手肘
    擦傷（左手6 ×4 公分、右手5 ×4 公分）」及「左頸6 ×
    2 公分挫傷」等傷害，又告訴人於隔日（即22日）仍感到身
    體不適，又前往高新醫院就診，經診斷結果其受有「左肘3
    ×1 公分擦挫傷」、「右肘3 ×1 公分擦挫傷」、「左下顎
    1 ×1 公分擦傷」等傷害等節，亦為告訴人即證人乙○○證
    述明確（見偵卷第34頁），並有長佑醫院98年1 月7 日長文
    字第98003 號函附之病歷表影本、高新醫院98年1 月9 日高
    新人字第98003 號函附之病歷表影本各1 份在卷可資佐證（
    見本院卷一第35、39頁）（又經本院核對長佑醫院及高新醫
    院病歷表，上開醫院醫師於病歷表上人體圖標示被告受挫傷
    部位均相同，足見長佑醫院病歷表記載「左頸挫傷」與高新
    醫院病歷表記載「左下顎挫傷」應係指同一部位之傷害，併
    予說明）。
  (三)至於被告雖以上揭情詞置辯，惟本院參以：1.告訴人於事件
    發生後1 小時內（即當日上午11時55分）即前往長佑醫院驗
    傷，經醫院診斷之傷勢與其告訴人所述上開情節均一致，而
    倘依被告所述，其僅以右手推開告訴人一下，應當不致造成
    告訴人即受有「左頸6 ×2 公分挫傷」之傷害，此足見被告
    所辯為避重就輕之詞。2.又上開情節業經證人即告訴人乙○
    ○詳述歷歷，且告訴人從案發後第一次接受警詢至偵查中受
    檢察官訊問，乃至於本院審理時，所述情節前後均大致相符
    ，除於警詢中略未說明其有還手抓住被告脖子之行為以外，
    其餘均無歧異之處，實難認為上開情節係告訴人憑空想像、
    隨意捏造之詞。3.另本案發生之原因，係證人即告訴人乙○
    ○發現被告為通緝犯，欲將之逮捕歸案，而告訴人係因警局
    同事曾承辦被告所涉毒品案件始認識被告，先前未曾與被告
    說過話，與被告並間無仇隙怨懟等情，經告訴人陳述甚明（
    見本院卷第61頁），倘使被告僅是消極逃避拘捕，其於遭告
    訴人壓制後，即未有任何積極反抗之舉動，告訴人即可達逮
    捕被告之目的，其自無任何理由使自己甘冒傷害罪之刑事責
    任危險，再故意對被告身體施加強暴行為。4.被告雖又辯稱
    ：當時在場的一名婦人有目擊到告訴人掐住其脖子，其對該
    婦人說，請對告訴人說，其快要沒氣了，不要再掐了，婦人
    才對告訴人說不要在掐其脖子了云云，惟查，證人即當時在
    場目擊之證人吳燕花於偵查中證稱：其當時很害怕，沒注意
    到誰掐住誰的脖子等語（見偵卷第40頁），又本院審理時證
    稱：其當天並未聽到被告要求其跟告訴人說不要再掐被告脖
    子，也未看到告訴人有掐被告之脖子等語（見本院卷二第59
    、60頁），與被告所辯並不相符，自無從為有利於被告之認
    定。5.再辯護人固為被告辯稱：告訴人經醫院診斷結果，只
    有左頸部分有挫傷，此與被告所陳其係以右手推開告訴人之
    情節相符等語，惟被告以雙手掐住告訴人脖子，告訴人會受
    有何種傷勢，是否左、右頸部均會因此而受有紅腫挫傷，視
    被告下手時施力方式、左右手力道輕重而有不同，非可一概
    而論，況辯護人亦陳明被告左手手掌先前有受傷情形，並提
    出國軍高雄總醫院診斷證明書以證明被告於96年10月23日左
    手曾受有左側第五掌骨骨折之傷害一事（見本院卷二第36頁
    ），則被告掐住告訴人脖子時，因其右手施力大時左手，致
    告訴人僅左邊頸部受挫傷，尚稱合乎常理，尚不得以此即否
    定上開客觀事證，而為有利於被告之認定。綜上，應堪認證
    人即告訴人乙○○所述應與事實相符，被告所辯則屬推諉卸
    責之詞，不足採信，是以被告傷害告訴人之上開事實，自均
    堪以認定。
  (四)公訴意旨固認為被告係基於殺人故意而為上開傷害告訴人身
    體行為，惟按刑法上殺人未遂罪與傷害罪之區別，應以加害
    人主觀上有無殺意為斷，以戕害他人生命之故意，著手於刺
    殺之實行而未發生死亡之結果，為殺人未遂；倘無使人喪失
    生命之故意，僅在使其身體、健康受到傷害，則為傷害罪，
    2 罪皆發生傷害之結果，衹其主觀犯意及身體傷害程度不同
    而已。而欲認定行為人砍殺他人究係出於殺人之犯意或傷害
    之犯意，不能僅以口頭之「給你死」或「殺」之語詞，即謂
    行為人有殺人之意思，此與對小孩之「你再淘氣就打死你」
    ，或對成人之「你再嘮嘮叨叨就殺你」，不足以此即認其有
    殺人犯意者，正屬相同；此外，被害人之受傷傷痕多寡、行
    為人下手輕重如何、是否為致命部位、所用兇器之利鈍等，
    雖可藉為認定有無殺意之心證，且為重要之參考資料，但非
    判斷殺人與傷害之絕對標準，仍須斟酌當時客觀環境及其他
    具體情形綜合判斷（最高法院77年度台上字第1609號、84年
    度台上字第3179號、90年度台上字第1897號、第1281號、91
    年度台上字第4893號判決意旨參照）。本案被告有前開對告
    訴人身體為加害之行為，業經論證如前，惟按被告行為時主
    觀上意圖為何？是否達欲奪取被害人生命之程度？僅存在於
    其行為片刻之意念間，因被告否認有殺人故意，故無直接證
    據證明其有此一意圖，揆諸上揭判旨及說明，僅得以被告有
    無殺人動機，並佐以其他一切客觀事證綜合認定之，倘若並
    無證據證明被告於行為時有殺人之故意者，基於證據裁判及
    罪疑惟輕之原則，自仍應為有利於被告之認定，合先敘明。
    經查：
    1.被告與告訴人本不相識，又無恩怨，告訴人見過被告之原
      因，係因被告過去涉及其他刑事案件，常出入警局，告訴
      人自身則從未辦理過被告所涉及之刑事案件等情，經證人
      即告訴人乙○○證述如前，而依被告所陳，其當時係不願
      被抓入監執行，一心想要逃離現場，才抗拒員警對其對其
      逮捕，則以被告、告訴人過去毫無交集，又無深仇大怨，
      實難想像被告僅為抗拒逮捕，即會萌生殺人之意念。又告
      訴人欲逮捕被告，而與被告發生肢體衝突之地點，係在阿
      連鄉公所旁巷子內即證人吳金燕住處附近，業如前述，而
      該巷子除吳金燕之住處以外，尚有座落其他民宅，且該地
      點係在阿蓮鄉市區道路○○路旁巷內等節，亦為證人乙○
      ○證述屬實，並有證人乙○○當庭手繪之現場平面圖可參
      （見本院卷二第62、35頁），且案發時間既然係上午11時
      左右，則附近民宅住戶亦隨時可能聽聞不尋常之動靜而出
      來察看，以證人吳金花而言，其便係聽到被告、告訴人扭
      打時推倒腳踏車之聲音後外出察看，而發現被告、告訴人
      扭打之情形，而殺害執行勤務之員警罪行甚重，對被告而
      言其最大利益應為擺脫告訴人順利脫逃，而如其再犯殺警
      重罪必然將遭偵查機關全力追緝，則被告有無必要必要於
      附近可能有人活動、作息之時間及地點，甘冒被發現而身
      罹重罪之高度風險，在該處下手殺害告訴人，實不無疑問
      。
    2.又以手掐捏住他人脖子，阻斷氣管之暢通，固有造成他人
      窒息死亡之可能，而告訴人於本院審理時更證稱：被告當
      時掐著伊脖子推伊去撞牆，還說：「要抓我就讓你死！」
      等語（見本院卷二第58頁）。惟經查：據告訴人所稱，被
      告掐住其脖子的時間約為10餘秒，業如前述，則以被告對
      告訴人實施侵害行為之時間，是否能立刻導致告訴人死亡
      之風險，亦有可疑。又從前揭告訴人分別前往長佑醫院、
      高新醫院診斷結果，告訴人僅受有左頸部挫傷之傷害，而
      告訴人於偵查中則證稱：其被掐以後嘴唇很麻，到第二天
      喉嚨還是非常疼痛等語（見偵卷第31頁），惟從告訴人所
      受上開傷勢觀之，應非甚為嚴重之傷害，亦無法當然推認
      被告係基於殺人之故意而對告訴人之身體為上開侵害行為
      。此外，從被告因告訴人出手反抓住其脖子，即鬆手起身
      逃入吳燕花屋內等事實觀之，亦足以佐認被告見無法壓制
      告訴人，立即起身逃離現場，應無致告訴人於死之意念。
    3.綜上所述，本院由被告行為之動機、目的，被告當時行為
      之過程，及其下手力道之輕重、行為時間之長短、告訴人
      所受傷勢等綜合以觀，認為尚無證據證明被告有殺害告訴
      人之故意，則本諸罪疑惟輕原則，應認被告主觀上至多僅
      有傷害告訴人之意圖甚明。
  (五)按國家任務之推動與公權力之落實，需由政府機關所屬公務
    人員加以實現，而公務人員勤務之行使，均屬上述實現國家
    任務之過程，而為防免公務員執行勤務遭受不法之阻撓或破
    壞，刑法即明定對於妨害公務行為之處罰。又公務人員只要
    在其法定權限範圍內行使公務，又其職權之行使在形式上有
    法律依據者，即屬國家公權力之合法行使，為刑法第135 條
    所保護之法益。又按警察任務為依法維持公共秩序，保護社
    會安全，及防止一切危害，促進人民福利，警察法第2 條著
    有明文，而警察為履行法定任務而為一切必要之行為，均不
    失為其依法令執行公務之內容；次按通緝經通知或公告後，
    檢察官、司法警察官得拘提被告或逕行逮捕之，刑事訴訟法
    第87條第1 項定有明文。本案告訴人於發現被告以後，有向
    被告說明其為偵查隊小隊長乙○○，且因知悉被告是轄區慣
    竊及通緝犯「丙○○」，告訴人準備逮捕被告歸案，並以電
    話聯繫警力前來現場支援等節，均經證人即告訴人乙○○於
    審判中證述明確（見本院卷第54頁），另被告警詢時亦自承
    當時告訴人有對其出示證件，其知悉告訴人之身分為警察之
    情（見偵卷第5 頁），從而，顯見告訴人當時已開始逮捕通
    緝犯程序。告訴人於休假中而未安排有勤務時，在通常情形
    下固非執行勤務之公務員，惟告訴人身為司法警察官，按前
    揭規定有權於發現通緝犯時予以逕行逮捕，則一旦告訴人開
    啟逮捕通緝犯程序，立即處於執行上開刑事訴訟法所規定勤
    務之狀態，此一公權力之行使自屬刑法第135 條第1 項所稱
    「公務員依法執行勤務」；至辯護人辯護意旨以：告訴人為
    休假中之員警，依警械使用條例規定，並不得使用槍械，足
    見告訴人身分與非休假中之員警不同，又法務部71年法檢（
    二）字第1099號研究會研究意見亦認為休假中員警並非執行
    勤務之公務員等語，惟如按辯護人所述，豈非認為休假中員
    警發現通緝犯時，即不得立刻將之逮捕歸案，僅能任令對方
    自由離去，抑或認即使員警可逮捕通緝犯，惟該公權力行使
    行為屬不受刑法保護之法益，此顯與上開刑事訴訟法規定不
    合，且違背社會公眾之法感情，自非的論，委無足採。是則
    被告為抗拒逮捕而當場對於告訴人施以上開強暴行為，應屬
    對依法執行職務之公務員施以強暴甚明。
  (六)綜上所述，本案被告犯罪事證明確，其犯罪行為已經證明，
    應予依法論科。
二、按被告於告訴人乙○○出示證件，表明警察身份，並依法執
    行逮捕通緝犯勤務之際，為求脫免逮捕，即基於傷害及妨害
    公務之犯意，出手掐住告訴人脖子，致告訴人脖子受傷，足
    認被告係於告訴人依法執行職務時，施以強暴，核其所為係
    刑法第135 條第1 項之妨害公務罪及同法第277 條第1 項之
    普通傷害罪。公訴意旨固認被告上開行為應構成刑法第271
    條第2 項、第1 項之殺人未遂罪嫌等語，惟並無證據證明被
    告行為當時有殺人之故意，已說明如前，則公訴意旨認被告
    所為係犯刑法第271 條第2 項、第1 項之殺人未遂罪，起訴
    法條尚有未恰，惟因起訴之基本犯罪事實同一，自應由本院
    變更起訴法條並審理之。又被告以一行為犯上開妨害公務及
    傷害2 罪，乃係以一行為觸犯2 罪名，應依刑法第55條規定
    從一重之傷害罪處斷。再查被告前因事實欄所示之犯罪，經
    論罪科刑後，於93年1 月4 日縮刑期滿執行完畢，有臺灣高
    等法院被告前案紀錄表1 份在卷可稽，被告又於5 年內故意
    再犯本案有期徒刑以上之罪，為累犯，應依刑法第47條規定
    加重其刑。爰審酌被告明知告訴人係正依法執行公務之員警
    ，為求脫免逮捕，竟出手傷害告訴人身體，其公然挑戰公權
    力且漠視執法人員之人身安全，惡性非輕，並考量被告犯後
    僅坦承部分行為，未能坦然承認其傷害告訴人之全部行為，
    及被告造成告訴人所受挫傷傷勢尚非甚為嚴重等節，及被告
    之素行、犯罪動機、智識程度、生活狀況等一切情狀，量處
    如主文所示之刑，以示儆懲。
據上論斷，應依刑事訴訟法第299 條第1 項前段、第300 條，刑
法第277 條第1 項、第135 條第1 項、第55條、第47條第1 項，
刑法施行法第1 條之1 ，判決如主文。
本案經檢察官甲○○到庭執行職務。
中    華    民    國    98    年    3     月    24    日
                  刑事第八庭  審判長法  官  洪能超
                                    法  官  林建鼎
                                    法  官  陳思帆
以上正本證明與原本無異。
如不服本判決，應於收受本判決後10日內向本院提出上訴書狀，
並應敘述具體理由，如未敘述上訴理由者，應於上訴期間屆滿後
20日內補提理由書狀於本院（均須按他造當事人之人數附繕本）
「切勿逕送上級法院」。
中    華    民    國    98    年    3     月    24    日
                                   書記官  李宗諺
中華民國刑法第135條
對於公務員依法執行職務時，施強暴脅迫者，處3 年以下有期徒
刑、拘役或3 百元以下罰金。
意圖使公務員執行一定之職務或妨害其依法執行一定之職務或使
公務員辭職，而施強暴脅迫者，亦同。
犯前2 項之罪，因而致公務員於死者，處無期徒刑或7 年以上有
期徒刑；致重傷者，處3 年以上、10年以下有期徒刑。
中華民國刑法第277條
傷害人之身體或健康者，處3 年以下有期徒刑、拘役或1 千元以
下罰金。
犯前項之罪因而致人於死者，處無期徒刑或7 年以上有期徒刑；
致重傷者，處3 年以上10年以下有期徒刑。
刑法施行法第1條之1
中華民國94年1 月7 日刑法修正施行後，刑法分則編所定罰金之
貨幣單位為新臺幣。
94年1 月7 日刑法修正時，刑法分則編未修正之條文定有罰金者
，自94年1 月7 日刑法修正施行後，就其所定數額提高為30倍。
但72年6 月26日至94年1 月7 日新增或修正之條文，就其所定數
額提高為3倍。


司法院資訊處製作；財團法人民間司法改革基金會備份。
